【裁判字號】    89,上重更(二),27
【裁判日期】    900925
【裁判案由】    殺人
【裁判全文】
臺灣高等法院臺中分院刑事判決                八十九年度上重更(二)字第二七號
    上  訴  人  臺灣彰化地方法院檢察署檢察官
    上  訴  人
    即  被  告  亥○○
    選任辯護人  林志忠
右上訴人因被告殺人案件，不服臺灣彰化地方法院八十六年度重訴緝字第一號中華民
國八十七年五月二十日第一審判決（起訴案號：臺灣彰化地方法院檢察署八十五年度
偵字第三四二三、三六一八號），提起上訴，本院判決後，由最高法院第二次發回更
審，本院判決如左：
      主    文
原判決撤銷。
亥○○共同殺人，累犯，處死刑，褫奪公權終身。
附表編號一至四、十至十二號所示槍枝、編號七所示子彈拾肆顆、編號八所示子彈拾
捌顆、編號九所示子彈貳拾柒顆及編號五、六所示物品，均沒收。
      事    實
一、亥○○曾於民國（下同）七十八年間因盜匪案件，經最高法院判處有期徒刑五年
    三月，又經減刑為三年六月確定，甫於八十二年四月十八日假釋期滿執行完畢，
    竟猶不知悔改。緣於八十二年五月間，彰化縣議員洪絲條在台北市松山區遭謝通
    運之子謝文川持槍擊斃，而原系屬洪絲條派系之玄○○（經本院判決無罪確定，
    嗣經檢察官聲請再審，本院以八十九年聲再字第二五二號准以再審，並經最高法
    院以九十年度台抗字第一六八號駁回玄○○之抗告，因逃匿現經本院另案通緝中
    ）、亥○○與Ａ○○（現經台灣彰化地方法院審理中），認係與其敵對派系之謝
    通運策劃所為，同一時期其派系力量復遭謝通運多方打壓，玄○○、亥○○及Ａ
    ○○因而萌生槍殺謝通運，為洪絲條報仇之意。其為達一舉狙殺之目的，玄○○
    、亥○○、Ａ○○三人，乃決定糾合殺手，並以架有無線電天線，位於彰化縣芳
    苑工業區已停止營業之泰鈜工業股份有限公司（以下簡稱泰鈜公司）廠房作為集
    結、籌劃作案細節之場所，且由亥○○積極邀集昔日獄友戌○○及其砂石場僱工
    丙○○，並轉邀庚○○（丙○○、戌○○、庚○○三人業經判處死刑確定，且已
    執行）參與，Ａ○○則邀集天○○、地○○（以上二人業經判處無期徒刑確定，
    正執行中）及申○○（在逃，通緝中）參與作案。旋於八十二年九月十五日起玄
    ○○、亥○○即與進駐該泰鈜公司廠房之其餘七人，基於未經許可無故持有槍彈
    以狙殺謝通運之殺人犯意聯絡，進行籌劃，同時準備作案用工具，其中包括掩飾
    身分用之綠色套裝、頭套、藍白色相間手套，作為保護身體用之防彈衣，作為通
    訊用之無線電對講機，作為行兇所用如附表編號一至四及十至十二所示具殺傷力
    之槍枝，適合各該槍枝使用，具有殺傷力，可供軍用之子彈多發，以及作為攔截
    、前往現場及逃離現場使用之交通工具，計有：車牌ＩＵ－七九八號大貨車一部
    （該車係盧梅忠於八十二年九月十二日在雲林縣斗南鎮○○街二十四號前遭竊）
    、車牌ＯＰ－五二二九號福特自用小客車一部（該車係陳裕豐於八十二年八月十
    二日六時許在台中市○○路與正義街附近所失竊）、地○○向不知情之許揚全（
    業經不起訴處分確定）所借用車牌ＳＩ－三○三六號自用小車一部，及另一部不
    詳車號之豐田牌小客車；然後再探尋謝通運之行，掌握其平日出入之路徑。迄
    同年九月二十二日，玄○○、亥○○及Ａ○○等得知謝通運於同日上午，將驅車
    前往彰化縣芳苑鄉農會接洽事務，事畢會沿同鄉○○村路○路返回其住處，即於
    當日上午十時許，在上開泰鈜公司廠房集合丙○○、戌○○、庚○○、天○○、
    地○○及申○○等人，取出前揭備妥之綠色套裝、頭套、藍白色相間手套及前述
    槍彈等交予丙○○等人，並各發給一部對講機予前往現場之車輛，同時指示稱馬
    上要行動，你們準備、準備等語，Ａ○○與丙○○等七人乃各身綠色套裝（丙○○因尺寸不合，改藍色套裝，各該套裝拉鍊均可由褲襠拉至脖子處），外披
    防彈衣，戴綠色頭套（僅露出雙眼）及藍白色相間手套，並依計劃分開三部車輛
    出發前往現場；首由持用附表編號十二所示九二手槍之丙○○駕駛ＩＵ－七九八
    號大貨車，後載持用附表編號四所示九ＭＭ半自動手槍之Ａ○○及持用編號十一
    所示Ｍ十六步槍之戌○○，先至前揭路平路一處養雞場旁埋伏守候，為掩人耳目
    ，車上並裝載部分飼料，Ａ○○、戌○○二人則藏身於大貨車上以棉被覆蓋身體
    ；另由申○○持用附表編號三所示Ｍ一一九ＭＭ衝鋒槍駕駛ＯＰ－五二二九號小
    客車，附載持用附表編號二所示美國製湯姆森衝鋒槍之天○○，及持用編號一美
    國製九ＭＭ衝鋒槍之地○○隨後到達該養雞場處，下車埋伏於西側距該處不遠之
    甘蔗園內，伺機接應；又由庚○○持用附表編號十所示Ｍ一一九ＭＭ衝鋒槍獨自
    駕駛不詳車牌之紅色豐田小客車在北端路平路與斗苑路口處伺機阻斷謝通運之退
    路予以夾殺。亥○○則自行駕車前往芳苑鄉農會查看，並掌握謝通運行俾隨時
    向在前開預備狙殺現場之人員通報。玄○○則離開現場至大城鄉農會去製造不在
    場證明。迨當日中午十二時三十分許，在芳苑鄉農會門前監視謝通運行之亥○○見謝通運坐上（左後座）由司機甲○○駕駛，乘坐有寅○○（右後座）、辛○○（右前座）之車牌ＰＶ－二七六七號賓士牌小客車，其後跟隨一部由黃○○駕
    駛搭載酉○○、丑○○及癸○○之車牌000－0000號吉普車準備離開農會
    返回謝某住處時，即先以無線電對講機將謝通運離開農會啟程之事通知Ａ○○等
    人，旋亦駕車跟蹤在謝通運等人之車後觀察。至同日十二時四十分許，謝通運乘
    坐之賓士牌小客車及隨行之吉普車行經芳苑鄉路○路路平高分六十四號電桿前時
    ，埋伏於前開養雞場旁巷道之丙○○所駕大貨車迅即啟動，迎前衝撞謝通運之座
    車左前方，使該小客車右前輪因之陷入路旁水溝內，無法動彈，此時丙○○自大
    貨車跳下，喝令謝通運隨行之人員趴下不要動，並稱伊等係針對謝通運等語，並
    即與掀開棉被自大貨車上站起之Ａ○○、戌○○分持前述槍彈朝謝通運、寅○○
    乘坐之賓士小客車後座猛烈開槍掃射，Ａ○○、戌○○隨又跳下大貨車持續開槍
    射擊，同時在路平路北端之庚○○見黃○○所駕駛之吉普車急欲倒車逃離，乃駕
    駛該豐田牌小客車向前阻斷其退路，使黃○○等人之吉普車退至路平路路平高分
    六十五號電桿以北七公尺處時，掉入路旁水溝內，車上之人均倉惶下車避入路旁
    之甘蔗園內，庚○○並向前下車持前述槍彈射擊謝通運之坐車，總計四人射擊約
    三十九槍（案發後警方在現場尋得彈殼三十九個），除賓士小客車之駕駛甲○○
    及前座乘客辛○○及時下車避入路旁甘蔗園之外，後座之謝通運因而前額部、右
    胸鎖骨乳突部、左肩胛間部、左肩胛下部、右臀部及右上肢前臂部等受有多處槍
    傷，並因頭部中彈大腦碎裂當場死亡；右後座之寅○○右鎖骨下部、右胸乳房左
    側、左肩胛間部及右大腿後部亦分別中彈，因出血性休克，經送醫急救，延至同
    日十二時四十五分許不治死亡。行兇後，丙○○、戌○○及庚○○即脫下身上套
    裝、防彈衣、頭套及手套連同無線電對講機交還Ａ○○，丙○○並將持用之九二
    手槍交由Ａ○○帶走，Ａ○○、與天○○、地○○先同乘申○○所駕駛之ＯＰ－
    五二二九號小客車逃離現場，車抵雲林縣麥寮鄉西濱大橋南端之融砂石場附近
    ，Ａ○○、地○○二人先離開，天○○、申○○則將其等作案所用如附表編號一
    至四所示之槍枝，編號七至九所示子彈及編號五、六所示手套、防彈衣及擦槍油
    、通條、裝槍用工具箱、裝防彈衣用之冰箱等物埋於該砂石場廢棄之田園處，其
    餘套裝、頭套及手套則當場點火燒燬。二人再駕駛該ＯＰ－五二二九號小客車至
    芳苑鄉路上村開回事先停放該處做為備用之ＳＩ－三○三六號小客車，且將該Ｏ
    Ｐ－五二二九號小客車駛至同右鄉○○村○○○○○道路旁點火焚燬，再駕該Ｓ
    Ｉ－三○三六號小客車離開。
二、迄八十二年十月一日下午五時許，警方循線在台北縣貢寮鄉分別查獲天○○及地
    ○○，並經天○○帶同前往前開融砂石場廢棄田園處取出附表編一至九所示之
    槍彈及手套、工具箱等物。另丙○○、戌○○及庚○○於行兇後，亦由丙○○駕
    駛前開庚○○所駕至現場之豐田牌小客車，搭載其餘二人，經隨後趕至現場之亥
    ○○引導逃離現場，並將該小客車棄置不詳處所，隨同亥○○安排，在嘉義、台
    南等地逃亡，並為逃避警方追緝，於八十三年一月初藏匿於屏東縣東港鎮，亥○○並由其不知情之女友卯○○向不知情之辰○○○承租位於屏東縣東港鎮鎮○里
    ○○路六十三巷三十一號住處，由卯○○具名購買「昭寶十二號」漁船伺機偷渡
    。至八十三年一月二十三日，戌○○先將彼等作案用之附表編號十、十一所示槍
    枝連同其他不詳來源，因另行起意而取得之手槍九枝及子彈六十四顆一併埋藏於
    屏東縣東港鎮鎮○路邊五十公尺處之墓園旁，再與丙○○（持用黃金生之大陸人
    民身分證）、庚○○及亥○○（攜帶其弟黃鴻恩之護照及台胞證）於同年月二十
    四日凌晨二時三十分許，利用黑夜乘坐「昭寶十二號」漁船自東港鎮偷渡出境，
    行至高雄港西方十三海浬處，經警攔截查獲（其等違反國家安全法部分，另由台
    灣高雄地方法院判處罪刑確定）。並於八十三年二月二日由丙○○、戌○○及庚○○帶同警方起出附表編號十、十一所示之槍枝。其間亥○○一再要求丙○○、
    庚○○及戌○○等人萬勿供出渠亦涉案，渠將盡全力為彼等疏通官司並安頓家屬
    生活，丙○○等三人於警訊及偵、審中，果遵諾言，未供出亥○○涉案情節；然
    彼等所涉前開殺人案件，經上訴最高法院仍被判處死刑確定，乃揭露上情。
三、案經謝通運之妻宙○○（原名陳秀鳳）告訴及丙○○之父丁○○、庚○○之母己○○○、妻宇○○告發請臺灣彰化地方法院檢察署檢察官偵查起訴。
      理    由
一、訊據上訴人即被告亥○○（下稱被告）矢口否認有何共同殺人之犯行，辯稱：其
    與被害人謝通運並不相識，更無仇怨，毫無加以殺害報復之動機與理由，同案之
    丙○○原係其砂石場之僱工，戌○○與庚○○係經由丙○○之引介才認識，不可
    能邀彼等共同狙殺被害人，該三人於所涉案件判決確定後，為延緩執行及爭取再
    審或非常上訴之機會，故出具不實之自白書誣指被告涉案，且因該案發生後，該
    三人被查獲時，其基於道義責任出面協助家屬處理訴訟有關之事，遭誤會侵吞有
    關款項，故該三人家屬誤指被告有涉案云云。又於本院辯稱：本件係玄○○主謀
    ，與其無關，其只認識丙○○，至於戌○○、庚○○，皆不認識。丙○○、戌○○、庚○○之供述，均不實在。渠不認識謝通運，也沒有與他發生不愉快之事，
    沒有理由要殺害他，丙○○他們是風聞七千萬元擺在我這裏，才產生誤會，我沒
    有幫他們三人安排打官司及逃逸，這是他們三人家屬故意要陷害我，本件我是被
    枉的，我沒有參與殺人或教唆殺人之犯行。我沒有要求死刑犯家屬與我配合，
    不要將我咬出來，至於各給他們十萬元，是因丙○○在我公司上班，經濟困難才
    給，另外二人也是我的朋友等語。
二、惟查本件被告如何與玄○○於前開時間，積極邀約丙○○、戌○○及庚○○三人
    參與並計劃狙殺謝通運，且由被告擔任跟監被害人行，通報Ａ○○等人在前開
    現場狙殺被害人，事後又引導丙○○等三人逃亡躲避追緝，及利用其女友卯○○
    名義購買漁船準備偷渡大陸，又於偷渡未成被捕後，要求丙○○等三人勿供出其
    涉案情形，事後並多方安撫該三人家屬，以照顧彼等生活為由，給付金錢，佯為
    盡力疏通官司等事實，業據丙○○、戌○○、庚○○等三人於彼等被訴殺人等案
    件，經最高法院判決確定後，分別於八十五年四月二十九日、五月二日、五月三
    日及五月四日自行撰寫之自白書、自訴狀、自白狀等書狀內述明確，並經檢察
    官於八十五年五月九日前往台灣台中看守所訊問詳實（詳附八十五年度偵字第三
    四二四號卷一，第十一、十五、十八、一○一、一○四、一○九、一三六至一七
    ○頁）。彼等供述之行兇前佈署狀況，並與同案共犯天○○、地○○供述情節大
    致相符，天○○、地○○於八十二年十月二月為警查獲時，在同日警訊及偵查中
    供稱：「九月二十二日上午十時許，玄○○說謝通運將由農會回家，叫我們依原
    計劃進行，：：：小胖（即庚○○）駕車堵住後路」（八十二年度偵字第九二一
    六號卷，第七頁），「另一部紅色車子是小胖（庚○○）開的，聽到槍聲後，我
    看到小胖跑到甘蔗園內」（同前偵卷，第十頁）；該二人於同年十月四日警訊時
    又供稱：「小胖（庚○○）駕紅色車子守後方」（八十二年度偵字第一○○五四
    號，警訊卷），「另由小胖（庚○○）駕紅色車子準備接應逃離」（同前警訊卷
    ）。又天○○、地○○二人於前開殺人案件判決確定後，經檢察官及原審法院前
    往訊問結果，亦分別證稱：「案發前一星期左右，我和地○○南下到彰化泰鈜工
    廠，就和亥○○見過面，而且他們幾次陸續會面，說有要事要請我們幫忙」（八
    十五年度偵字第三四二四號卷一，第九十三頁），「我與天○○是聽Ａ○○指揮
    去作案的，：：亥○○是跟監關係，八十二年九月二十二日早上他從農會用對講
    機傳達給泰鈜工廠之人，說謝通運何時要經過命案地點，當時我在房間內，而且
    聽見Ａ○○說主旺打電話來說要我們準備行動，亥○○是負責探查謝通運行的
    」（同前偵卷，第九十八頁），「Ａ○○在八十二年九月中旬聯絡我和地○○自
    台北下來，然後帶往泰鈜工廠介紹亥○○認識，亥○○說謝通運身邊保鏢很多，
    叫我們要場面控制好，其他的Ａ○○會控制，：：：九月二十二日當天早上八、
    九點，Ａ○○通知我們過去泰鈜工廠，：：：當時亥○○說這個人不打死會很麻
    煩，然後他就先走了，去芳苑農會跟謝通運，：：：在泰鈜工廠時，亥○○說若
    出事，如果他們無事的話，會幫我們打官司，最多只讓我們關四、五年。：：：
    我在警訊中說的是實在，後來他們透過我朋友跟我說要幫我們選律師，最多僅判
    個四、五年，在二審時他們又說若選上國代就可擺平官司」，「九月二十二日Ａ
    ○○帶我們去泰鈜工廠，：：：在案發前從無線電對講機內有聽見亥○○說謝通
    運從農會出來，在工廠內也曾聽Ａ○○說亥○○負責跟謝通運行，並說到時
    亥○○會用無線電對講機跟我們說目標出現，目標接近等，：：：警訊中所供是
    實在，警訊後所說他們未參與是不實在，因他們有透過人來跟我們說會幫我找律
    師，：：為了把亥○○跟監的角色排除掉，所以庚○○說是他去跟監時，我們也
    附和」（原審法院八十六年四月二十二日訊問筆錄）等語。雖天○○、地○○二
    人前後就案發當時，各參與之人佈署位置，及搭乘車輛等細節，所供略有差異；
    然就被告參與之情形，均已供述甚詳，且衡之案發時場面混亂，距今時隔數年，
    記憶難免生疏，自不能以其所供細節略有差異，即全面否定其所供主要情節之真
    實性，況其二人現已判決確定，並無攀附誣指被告，以求訴訟上得到救濟之必要
    ，其供述情節自屬可採。
三、另丙○○在押台灣台中看守所期間，於八十五年五月八日及九日經其弟任志恒、
    友人陳永耀接見時，曾對接見者陳稱：「若有機會重審，我會把事情全部說出來
    的」，「我跟他們（主旺）的資料及照片都留在他們的手中，有些事情，去問阿
    家（指午○○，嗣改名曹人上）就可明瞭」等語；而庚○○於同年五月七日經其
    表兄張志光接見時，亦明確指稱：「我是要把真相說出來，同樣是犯罪，那兩位
    主謀也不能逍遙法外，也應該跟我們一樣是死刑」等語；參以該接見之人均係丙○○、庚○○之親友，並非與刑事訴訟進行有關之人，或彼等所欲恫嚇之對象，
    其應無故意憑空編造說詞之必要。又丙○○於八十五年六月十日二十二時許，因
    本件殺人案件，經判處死刑確定，在檢察官指揮執行前之訊問時，亦一再明確指
    稱：「主嫌不是我，是玄○○與亥○○二人，當時在高雄被捉到時，是他們二人
    一手策畫沒有證據證明是我殺人，我不服，但事已至此坦然接受執行，但我唯一
    不服的是我非主嫌，不坦然受執行也沒辦法，形勢比人強，我已沒辦法，在警訊
    筆錄裡有很多因素存在，我深感抱憾」，庚○○於同日二十二時五十五分許，訊
    問時，則稱：「天地不仁，司法不公，我雖該執行死刑，但應等彰化地檢署查明
    主謀到案後才應執行」等語，徵之彼等於臨執行死刑之際，應自知司法救濟之途
    已窮，當無再任意指稱另有主謀未到案，以冀延緩執行，或另為再審之必要，況
    丙○○與被告曾有主雇之誼，且於丙○○在押期間，又曾匯寄金錢供其花用，其
    尤無挾怨誣指之可能，是彼等執行前之前開陳述，尤堪認與事實相符。
四、次查本件前開共犯丙○○等三人於案發後，在八十三年一月二十四日，自屏東縣
    東港鎮偷渡出海被警查獲時，本件被告同時亦在漁船密艙遭警查獲，並經台灣高
    雄地方法院判處罪刑確定在案，有該院八十三年度易字第一六四九號案卷影本可
    參。雖被告於該案警訊及偵審中，或謂：「因來不及辦理護照及簽證，才臨時隨
    船主壬○○及丙○○等人偷渡到大陸去玩，全部過程由壬○○策劃安排，他們安
    排好之後，於二十四日凌晨二時三十分許，叫我一起到東港昭寶十二號上」（高
    雄縣警察局卷第十九頁），或謂：「昨天（二十三日）十一時許，有阿超及小胖
    到我家裡旁漁池找我，把我押到船上，並捆在船上，嘴巴摀住」（同前警卷第十
    八頁），或謂：「是戌○○、庚○○二人強行叫我上車載到東港，說我亂講話，
    叫我下船艙，是被逼下船，無意偷渡，：：與丙○○認識，與戌○○、庚○○不
    認識，：：是八十三年一月二十三日十一時許，被押上車」（台灣高雄地方法院
    檢察署八十三年度偵字第一○八六號卷，第七十頁），或謂：「偷渡大陸要去玩
    ，是壬○○邀往的」云云（八十三年度易字第一六四九號卷，第四十頁）。而丙○○、戌○○及庚○○、壬○○等人亦附和為相類供述；然與被告等同船被查獲
    之船員巳○○於警訊中已明確供述稱：「壬○○僱用我為船員，船主為現遷居我
    家之卯○○，：：：卯○○為亥○○女友」（前開警卷，第二十九頁），即卯○○於八十三年一月二十八日警訊中亦自承：「昭寶十二號係壬○○於八十二年十
    一月間出資三百萬元，以我名義在台北縣金山鄉買得，駛到東港落籍，詳情不知
    道，其與亥○○交往五個月左右等語；另巳○○之妻辰○○○於八十五年五月二
    十四日偵訊時，證稱：「是綽號興仔（指認照片亥○○）之女朋友阿靜向我租房
    子，戌○○與我弟午○○為十幾年朋友，庚○○、丙○○、戌○○均曾去找過興
    仔」等語（八十五年度偵字第三四二三卷二，第二六七頁），足見本件被告確係
    刻意掩飾其偷渡之動機，並以其女友卯○○名義購買漁船，以避人耳目，卯○○
    事後於原審法院八十六年四月二十八日訊問時，改稱與被告原不相識云云，無非
    迴護之詞，不足採信。徵之被告於前開偷渡時，並未被發覺與前開殺人案件有何
    關連，且未經警方發佈查緝專刊追緝，乃其竟積極與同案共犯丙○○等人籌劃偷
    渡，益足佐證其係畏罪潛逃，更見前開丙○○等人指述內容之真實性。
五、再查本件殺人案件發生後，前開共犯丙○○等三人在押台灣彰化及台中看守所期
    間，被告確曾積極安撫彼等家屬，且給予現金不等供為安家費之事實，除據丙○○之妻任陳秀微及戌○○之女友古仁枝於偵查中分別結證稱：「玄○○說這件事
    ，家屬都不要插手，官司的事情他會處理，不要咬出他，他會按月送五萬元，作
    為安家費，我（任陳秀微）收到半年安家費，每次都是用現金，亥○○寄五萬元
    給我，他用洪寶國名義匯給我，洪寶國寄匯票給我之前，他打電話說是亥○○要
    他寄給我當安家費」（八十五年度偵字第三四二三號卷二，第一○二頁），「主
    旺曾給我（古仁枝）十萬元，沒有說原因」（同前偵卷，第一七六頁）外，證人
    洪寶國於原審法院八十六年六月二十三日訊問時，亦證稱：「與丙○○不太熟，
    有跟他及戌○○和一些朋友一起唱過歌，：：：亥○○有拿五萬元叫我寄給任陳
    秀微」等語，而被告於八十三年五月二十七日及八十四年六月八日分別以其本人
    名義，及洪寶國名義各寄八千元予丙○○等三人，則有各該看守所被告保管款收
    款收據影本在卷可稽；另庚○○之妻宇○○、戌○○之友人午○○（即曹人上）
    、戊○○、未○○等人於偵查中均分別證稱：「玄○○、亥○○二人都有出面來
    安撫我們（宇○○）叫我們安心，要我們家屬跟他們配合，去會面（接見）時多
    安撫他們，不要咬出他們來」（同前偵卷二，第一○○頁），「案發後，家屬會
    客，我（午○○）都有與其家屬一起出面，東松、主旺亦有出面安撫，且聽主旺
    說昭寶十二號漁船是東松出錢給主旺買」（同前偵卷二，第二八三頁），「我（
    戊○○）在八十三年三月十日寄給戌○○等人之信件中所稱黃大哥是指亥○○，
    有一次我要去會客戌○○前打電話給亥○○，我們二人一起去會客，寄給戌○○
    他們每人各五萬元，因錢超過被退回，：：：因戌○○替玄○○、亥○○頂命案
    之罪，故他們寄錢給他，：：：在官司期間我們幫忙打官司，從中得知玄○○、
    亥○○涉及命案，我在信件中指他們在研究如何上訴，是指亥○○、玄○○二人
    而言，：：在二審審判前幾天，東松、主旺和我在二林凱薩ＫＴＶ，他們都說已
    打點好了」（同前偵卷二，第二八二頁），「（未○○答：）亥○○在一審宣判
    前說有花錢幫他們（丙○○等人）打官司，說他們不會被判死刑：：：」等語。
    又證人宇○○於本院證稱：「亥○○於案發有要求我們配合，不要講出他們，每
    次開庭時，他們在庭外與我們會合，然後他們說要幫我們打官司，因他們有牽連
    本案，假如他們沒事，才能幫忙我們打官司，所以安撫我們這些家屬，亥○○有
    拿一次十萬元給我們」等語（見上重更(一)卷第九十九頁）。復有戊○○於八十三
    年三月十日寄給丙○○、戌○○二人，宇○○於八十四年二月二十一日寄給庚○○，及陳勇成於八十四年二月七日、四月四日分別寄給戌○○、庚○○之信件影
    本附卷（同前偵卷二，第一九六、二○九、二一二、二二四及二二七頁）可資佐
    證，該信件中均一再提及受「黃大哥」之託寄五萬元匯票之事，及被告安撫庚○○等人家屬，或受託寄錢而加以挪用之事，揆之該等信件發信日期，均在本件同
    案共犯丙○○等人書立前開自白書揭露內情之前，衡情應非臨訟杜撰。雖被告辯
    稱其係基於道義上責任協助丙○○等人之家屬處理訴訟事務，另託洪寶國寄給任
    陳秀微之五萬元，係丙○○在其砂石場工作未結之薪資云云。然徵之本件共犯丙○○等三人中，除丙○○係與被告有主雇關係外，其餘二人均與被告無何特殊情
    感上牽連可言，被告並自承其餘二人僅係丙○○引介才認識而已，衡之常情，被
    告並無積極介入該件訴訟事務之必要理由，且丙○○於本件命案發生後，迄偷渡
    未成為警查獲之間，時隔四個月，期間絕無可能繼續在被告之砂石場工作，苟被
    告確有積欠薪資，何不於丙○○逃亡期間最需現金支應時結清給付﹖反而延至彼
    等被捕後，始迂迴透過洪寶國以匯票寄給丙○○之妻﹖其此舉又有何道義可言﹖
    綜上所述，足證本件被告就前開狙殺謝通運一事，應確有事前同謀，並分擔跟監
    謝通運行之任務，其事後所辯，無非卸責之詞，不足採信。
六、末查本件與被告共犯殺害謝通運、寅○○二人之丙○○、戌○○、庚○○、天○○及地○○等人均已因本案經判決有罪確定，有原審法院八十二年度重訴字第十
    八號、本院八十三年度上重訴字第四十五號及最高法院八十五年度台上字第二○
    二○號殺人案件各該刑事判決附卷可稽，彼等於前案供述之命案現場發生經過情
    形，又與證人即謝通運之司機及隨行之甲○○、辛○○、黃○○、酉○○、丑○○及癸○○等人證述情節相符，並有如附表所示之物及現場查獲之彈殼三十九個
    ，及現場照片一張可證，扣案之槍彈經送鑑定結果，確均具有殺傷力，現場查獲
    之彈殼經鑑定結果，其中十九個係扣案之槍枝所射擊，其餘二十個則係九ＭＭ子
    彈之彈殼等情，又有內政部警政署刑事警察局鑑驗通知書在卷可稽。而謝通運及
    寅○○確因本件槍擊致死，復經檢察官督同法醫師解剖相驗屬實，製有相驗屍體
    證明書、驗斷書、勘驗筆錄及解剖相片各一份附卷可參。案發當日被告既在芳苑
    鄉農會跟監謝通運行，則謝通運之座車，除謝通運一人外，尚有另被害人寅○○亦坐上該車後座，應為被告所知悉，其立即以無線電告知在現場埋伏之Ａ○○
    等人準備動手狙殺，對於Ａ○○等人以強大火力之槍枝猛烈射擊，可能將後座之
    其他乘員同時射擊致死之事實應可預見，乃猶使Ａ○○等人於擊斃謝通運之同時
    ，亦將同坐於旁邊之寅○○槍擊致死，其對寅○○部分應有殺人之不確定故意。
七、被告亥○○雖另辯稱：(一)渠不認識謝通運，請求測謊，因此渠不可能前往跟監不
    認識之謝通運；(二)同案被告丙○○、庚○○、戌○○三人自警、檢及各審法院之
    訊問筆錄中，均一致供稱主謀者為Ａ○○，並無供述被告亥○○亦涉及該案，嗣
    判決確定，丙○○等三人被判死刑定讞，始自白指稱以前所為供述並非事實，洵
    屬意圖延緩執行，或以此使渠等之再審、非常上訴足以成立，因此渠等事後所供
    ，自不足採為被告不利之認定。(三)丙○○於八十五年四月二十九日之第一次自白
    書中，僅供稱玄○○始為本案之幕後主使者，並未提及被告亥○○亦參與其中。
    (四)同案被告戌○○與庚○○二人於八十五年四月二十九日之第一次自白書中，二
    份自白書中之說明欄部分，內容一字不差均相同，且敘述事實經過之遣詞用字亦
    大同小異，字跡並非渠二人所寫，可能係集體創作，應係當時一同在押之李茂忠
    所寫，請求傳訊李茂忠，以查明自白書之製作過程；(五)戌○○於八十五年五月二
    十八日之自白書稱：「九月二十二日上午十點半左右，子○○打電話到泰鋐工廠
    通知玄○○，告知謝通運已到芳苑農會」，與其他人所供由被告亥○○前往芳苑
    鄉農會跟謝通運之供述不同；(六)同案被告天○○被訊問時，對於開槍射殺謝通
    運後，亥○○在何處﹖答稱不知道，對於亥○○如何知道謝通運行﹖答稱不知
    道。亥○○在跟監謝通運時開什麼車﹖答稱不知道，天○○既不知亥○○參與情
    形，因此天○○之供詞不能採為被告亥○○不利之證據；(七)同案被告地○○被訊
    問時，對於你們在泰鋐工廠要出發時，天○○是否載一位「阿寶」的﹖答：沒有
    ，我記得他是載亥○○。九月二十二日發生經過﹖答稱：Ａ○○來帶我們去泰鋐
    工廠，當時玄○○在工廠，我不記得亥○○有在工廠，但在案發前從無線電對講
    機內有聽見亥○○說謝通運從農會出來。又被問：你們埋伏在甘蔗園時，亥○○
    有無去現場﹖答：我沒有看到，不過他一定在現場，我們下車沒有帶對講機下去
    。問現場如何分配﹖是Ａ○○安排我跟庚○○在甘蔗園內埋伏，其他的人我不清
    楚。地○○所供未帶對講機下去，又稱從對講機內聽見亥○○說謝通運從農會
    出來，而另共犯戌○○另稱其聽到玄○○指揮安排槍殺謝通運之每人分工亦有不
    同。(八)丙○○、戌○○、庚○○三人自白及陳述狀，多次提及渠等三人在羈押期
    間寫信給玄○○及亥○○之書信，指摘玄○○、亥○○為主謀等情，渠等三人之
    家屬提出該書信影本，該信件既係寄給玄○○、亥○○，為何影本會在渠三人家
    屬手中，且亦不能證明從看守所裡夾帶外出，又玄○○在黃銘德家中對質時間係
    在八十四年十二月中旬，而信函係在八十四年十一月二十五日書寫，為何能在事
    先知悉對質之事，書信顯係他人偽造。(九)證人未○○、陳璟璋均證明被告亥○○
    未積極涉入庚○○等三人之訴訟，應可採為被告有利之認定；(十)丙○○、戌○○
    、庚○○三人之自白書，一致指出案發後，渠等三人作案之槍枝，悉由被告亥○○走，惟查渠等於八十三年一月二十四日偷渡大陸未遂，於警訊期間，一致供
    述：槍殺謝通運後，槍械交給戌○○，戌○○供出渠等作案槍枝已予埋藏及埋藏
    地點，並帶同警方前往起出槍枝等情，業據渠等三人於臺灣高雄地方法院檢察署
    、臺灣高雄地方法院審理丙○○等三人及亥○○違反國家安全法等案件中供述明
    確，並有警方起出槍械為證。足認丙○○等三人一再指陳被告亥○○曾參與現場
    ，且隨後引導渠等三人逃亡，並將渠等槍械走等情，顯非事實。(十一)被告亥○○
    未向曹梅香租屋，事實上，係戌○○以伊與午○○之深厚關係，而匿藏於曹梅香
    宅，而被告亥○○僅是戌○○等三人欲偷渡出境前數日，因受渠等之請託，至東
    港與之見面，並陪同渠等出海而已；(十二)於八十九年八月二十八日檢察官提訊Ａ○○、天○○、地○○及被告亥○○等四人對質，亦一致指：「玄○○即謝通運命
    案之真正主謀者，Ａ○○只是玄○○手下，是玄○○說：Ａ○○已有殺害謝通運
    之案底，故事後只要將全部罪責說成是Ａ○○主謀的就好」。其等四人於同月三
    十日提出完整之自白書，可證本案之主謀者應係玄○○，則丙○○等三人於自白
    書內陳述被告亥○○係本案之幕後主謀者，顯與事實不符。經查：(一)被告亥○○
    於槍殺謝通運當天上午，親赴泰鋐工廠後，駕車前往芳苑農會跟謝通運之事證
    ，前已明，被告既分擔跟監謝通運，將謝通運行通報在泰鋐工廠之Ａ○○等
    人，被告所辯不認識謝通運，自不足採，事證既已明確，被告請求測謊，核無必
    要。(二)同案被告丙○○、庚○○、戌○○三人被判死刑確定前，與事後所供雖有
    不同，然事後彼三人所以會供出被告亥○○與玄○○才是槍殺謝通運之主謀，其
    原因前已明，因此丙○○等三人被判刑確定後所供述始為正確。(三)丙○○於八
    十五年四月二十九日提出之第一次自白書中，雖未提及被告亥○○參與本案，惟
    丙○○事後多次均指述被告亥○○與玄○○為本件之主謀，自不能以一次僅強調
    玄○○為主要犯人，而認被告亥○○未參與。(四)同案被告戌○○與庚○○之自白
    書，既經其二人供述所陳述為事實，則其二人之自白書內容有無相同之處，以及
    該自白書係何人所寫，並不影響對該自白書內容之認定，因此請求傳喚書寫自白
    書之人李茂忠，核無必要。(五)戌○○所述九月二十二日上午十點半左右，子○○
    打電話到泰鋐工廠通知玄○○，告知謝通運已到芳苑農會等情，所述縱屬事實，
    與本件認定被告亥○○前往芳苑農會跟監謝通運，亦不衝突。(六)同案被告天○○
    對於被告亥○○參與時，如何得知謝通運行，駕駛何種車輛，及所在位置均稱
    不知道，然天○○已供承亥○○於八十二年九月二十二日上午確實在泰鋐工廠，
    並前往跟監謝通運之事實，因其並非本件指揮之人，其被指揮時僅依令行事，對
    於被告亥○○參與時之細節，未能詳加記憶，並不違常情；(七)同案被告地○○所
    供天○○係載亥○○、及埋伏時沒有帶對講機云云，然被告趙建忠係陳述我記得
    天○○他是載亥○○云云，顯係記憶錯誤，另趙建忠已陳述案發前從無線電對講
    機內有聽見亥○○說謝通運從農會出來，係案發前所聽見，與事後趙建忠所供埋
    伏在甘蔗園下車時沒有帶對講機等事實，所述並無矛盾之處；(八)被告丙○○、庚○○、戌○○三人均陳述確有書寫信件給亥○○、玄○○，至於如何寄出、交付
    、或書寫信件時間錯誤，均不影響彼三人確有書寫信件之認定；(九)證人未○○、
    陳璟璋僅能證明不知亥○○有積極涉入庚○○等人之訴訟，然被告亥○○涉犯本
    件之事證，前已明，證人未○○、陳璟璋所證，尚不能據以採為被告亥○○之
    有利認定；(十)查謝通運被槍殺後，亥○○帶領丙○○、庚○○、戌○○三人離開
    現場、逃亡、安排偷渡，彼等均在一起，因此對作案後槍械藏放均屬共同所為，
    因此丙○○、庚○○、戌○○三人前後所供將槍械交亥○○或戌○○，既係共同
    藏放，自不能以前後所供不一，而為被告亥○○有利之認定；(十一)被告有租用曹梅
    香之房屋，前揭理由四已加詳述，被告所辯被告僅係前往與戌○○見面，房屋非
    渠所承租云云，自不足採；(十二)八十九年八月二十八日檢察官提訊Ａ○○、天○○
    、地○○及被告亥○○之對質，均一致指述玄○○即謝通運命案之真正主謀等情
    ，然此對質時玄○○既不在場，而亥○○在場，因此對質時有利在場人之供述，
    乃屬常情，而Ａ○○、天○○、地○○於前揭所述，均已陳明亥○○與玄○○為
    本件共同主謀之人，且從丙○○、庚○○、戌○○三人均由被告亥○○帶領參與
    本件犯行，因此認定亥○○與玄○○均為本件之主謀，核無違誤，被告亥○○上
    開辯解，不足採信。
八、本件共同被告戌○○、庚○○、丙○○於死刑判決確定後雖分別撰寫自白書，戌
    ○○陳稱：「八十二年五月間彰化縣議員洪絲條遭謝通運之子槍殺身亡，亥○○
    即南下訪友與被告戌○○巧遇於宴會中，亥○○於醉意中提及此事，說明將與玄
    ○○聯手欲讓謝通運手不能提，腳不能行，如此方能洩心頭之恨：：：謝通運出
    門手下隨從成群，請我等於旁控制全場，勿讓其手下輕舉妄動：：：好讓狙擊手
    Ａ○○將謝通運槍擊雙腿成殘：：：」，庚○○亦供陳：「玄○○與亥○○說明
    欲讓天道盟不倒會會長生不如死，此刻我才知道他們和謝通運結仇，並已策劃要
    將對方謝通運打成殘廢，亥○○、玄○○賣力遊說我助其一臂之力：：：」；丙○○並供謂：「（Ａ○○）並對被告說，祇要將謝通運傷殘而已：：：到時他會
    親自將謝通運拉出車外，槍擊腿部，令其殘廢，但不知到時Ａ○○竟然將謝通運
    連帶寅○○一起射殺致死：：：」等語（見八十五年度偵字第三四二三號卷第十
    一、十二、十六、十九頁），惟查共同被告天○○於原審審理時供稱：「九月廿
    二日早上八、九點，Ａ○○來通知我們過去，九點多我們到工廠時，工廠內有我
    們及Ａ○○等人，當時亥○○說這個人不打死，會很麻煩，然後他就先走了，去
    芳苑農會去跟謝通運」等（見原審重訴緝卷第二十頁），足見被告與其他共同正
    犯彼此間，有殺人之犯意聯絡，並非僅止於重傷害謝通運之犯意聯絡而已，共同
    被告戌○○、庚○○、丙○○上開分別所寫有關犯意部分之自白書，均屬圖卸自
    己刑責及迴護被告亥○○暨其他共同被告之詞，均不可採信，自無法作為有利於
    被告亥○○之認定。
九、查沒收物之執行完畢與沒收物之不存在，並非一事，因犯罪依法必須沒收之物，
    雖已於共犯中數人之確定判決諭知沒收，並已執行完畢，對於其他共犯之判決，
    仍應宣告沒收。被告與丙○○、戌○○、庚○○等人共同未經許可無故持有原判
    決附表編號一－十一所示之槍彈槍殺謝通運、寅○○二人，雖共犯丙○○等三人
    已判決定讞，該等槍彈亦已執行銷燬完畢，但本件判決仍應諭知沒收，庶符沒收
    制度基本原則，原審判決未宣告沒收，即有未當。再者，原審判決事實記載申○○持用原判決編號三所示之「Ｍ一一九ＭＭ」衝鋒槍，庚○○持同附表編號十所
    示之「Ｍ一一九ＭＭ」衝鋒槍云云，但附表內所載編號三之槍枝型式則為「Ｍ２
    九ＭＭ」鋒槍，編號十之槍枝型式亦為「Ｍ一一９ＭＭ」衝鋒槍等情，似不盡一
    致，為以「Ｍ一一九ＭＭ」為正確（參見偵三四二三卷(一)第八○頁後面、第八十
    一頁、第一一四頁，另案三審確定判決所認定）。綜上所述，被告空言否認與置
    辯，係屬圖卸刑責之詞，不可採信，其事證明確，犯行堪予認定，應予依法論科
    。
十、核被告亥○○所為，係犯刑法第二百七十一條第一項之殺人罪，及修正前槍彈
    藥刀械管制條例第七條第四項之未經許可無故持有槍罪。其意圖供犯罪之用而
    持有具殺傷力，可供軍用之子彈部分，依修正前槍彈藥刀械管制條例第十三條
    之一規定，應論以法定刑較重之刑法第一百八十七條之加重危險物罪。被告與玄
    ○○、Ａ○○、申○○、丙○○、庚○○、戌○○、天○○、地○○間，就上開
    犯行有犯意聯絡及行為分擔，均為共同正犯。公訴意旨認被告所犯為前開殺人罪
    之教唆犯，所引法條尚有未洽，應予變更。又被告犯本件之罪後，槍彈藥刀械
    管制條例於八十六年十一月二十四日經總統公布修正，並自同年月二十六日生效
    施行，比較修正前後之規定，被告所涉前開持有槍彈藥等罪，以修正前規定之
    刑罰較輕，有利於被告，應依刑法第二條第一項但書之規定，適用修正前之規定
    。另其同時持有槍及彈藥，而觸犯前開二罪名，及同時地以一行為殺害謝通運
    、寅○○二人，均為想像競合犯，其中持有槍、彈藥部分，應從重論以未經許
    可無故持有槍罪，且與殺人罪之間，有方法與目的之牽連關係，應從一較重之
    殺人罪處斷。另就前開持有槍彈藥部分之犯行，雖未據起訴，然因與已起訴且
    經認定有罪部分有牽連犯裁判上一罪之關係，為起訴效力所及，本院自得併予審
    究。查被告曾於七十八年間因盜匪案件，經最高法院判處有期徒刑五年三月，又
    經減刑為三年六月確定，甫於八十二年四月十八日假釋期滿執行完畢，有台灣彰
    化地方法院檢察署刑案資料查註紀錄表一份在卷可稽，且經被告供承無訛，其於
    五年內再犯本件之罪，為累犯，除殺人罪之法定本刑為死刑、無期徒刑部分依法
    不得加重其刑外，其餘有期徒刑部分應依法加重其刑。原審予以論罪科刑，固非
    無見，惟原判決既認定被告僅為報私仇即糾眾行兇，先經周密籌劃，確實掌握被
    害人行，復於白晝光天化日下，由同黨餘眾在通衢之間攔路狙殺，以強大殺傷
    力之制式槍彈同時殺害二被害人，目無法紀，嚴重影響法律秩序及社會治安等情
    ，因此依被告涉案情形觀之，被告應為主謀之一無訛，其涉案情節較之聽命實際
    下手從事狙殺之共犯丙○○、戌○○及庚○○等人，實有過之而無不及，原判決
    於量刑時卻認為：「：：：姑念被告並未實際開槍擊殺被害人，涉案情節稍輕等
    一切情狀，量處無期徒刑」云云，不但與其前開認定之事實互相矛盾，且違反衡
    平原則。又沒收之物品，詳如主文第三項所示，而原審判決僅對九二手槍一枝部
    分宣告沒收，亦有未洽；被告上訴意旨，否認犯罪，空言指摘原判決不當，固無
    可取，但原判決既有前述可議之處，檢察官並據以提起上訴請求宣告死刑，其上
    訴為有理由，原審判決即屬無可維持，應由本院將原判決予以撤銷改判。爰審酌
    被告素行不良，僅為報私仇即糾眾行兇，先經周密籌劃，確實掌握被害人行，
    復於白晝光天化日下，由同黨餘眾在通衢之間攔路狙殺，以強大殺傷力之制式槍
    彈同時殺害二被害人，目無法紀，手段凶殘，嚴重影響法律秩序及社會安定，實
    有使與社會永久隔離之必要，以達防衛社會之目的，因此依法處以死刑，以昭炯
    戒，並依法諭知褫奪公權終身。扣案如附表編號一至四、十至十二所示槍枝及編
    號七至九所示子彈（各該備註欄所載經拆卸、試射之子彈除外），均屬違禁物；
    另編號五、六所示手套、防彈衣，則屬共犯玄○○、Ａ○○所有供犯罪所用之物
    ，均分別依刑法第三十八條第一項第一款、第二款規定宣告沒收。
十一、據上論斷，應依刑事訴訟法第三百六十九條第一項前段、第三百六十四條、第
    二百九十九條第一項前段、第三百條，修正前槍彈藥刀械管制條例第七條第四
    項、第十三條之一，刑法第十一條前段、第二條第一項但書、第二十八條、第一
    百八十七條、第二百七十一條第一項、第五十五條、第四十七條、第三十七條第
    一項、第三十八條第一項第一款、第二款，判決如主文。
本案經檢察官乙○○到庭執行職務。
中      華      民      國      九十     年       九      月    二十五  日
                                    臺灣高等法院臺中分院刑事第三庭
                                          審判長法  官  方  艤  駐
                                                法  官  廖  柏  基
                                                法  官  劉  連  星
右正本證明與原本無異。
如不服本判決應於收受送達後十日內向本院提出上訴書狀，其未敘述上訴之理由者並
得於提起上訴後十日內向本院補提理由書（均須按他造當事人之人數附繕本）。
                                                書記官  顏  子  良
中      華      民      國      九十     年       九      月    二十六  日
刑法第二百七十一條
殺人者，處死刑、無期徒刑或十年以上有期徒刑。
前項之未遂犯罰之。
預備犯第一項之罪者，處二年以下有期徒刑。
附表：
┌──┬──────────────┬──┬──────────────┐
│編號│名                        稱│數量│備                        註│
├──┼──────────────┼──┼──────────────┤
│ 一 │美國製９ＭＭ衝鋒槍及彈匣    │一枝│一由地○○持用              │
│    │（起訴書附表誤載為湯姆森衝鋒│    │二槍號：四五九三四          │
│    │槍）                        │    │                            │
├──┼──────────────┼──┼──────────────┤
│ 二 │美國製湯姆森衝鋒槍及彈匣    │一枝│一由天○○持用              │
│    │（起訴書附表載為四五型滾筒衝│    │二槍號：○九一八五二        │
│    │鋒槍）                      │    │                            │
├──┼──────────────┼──┼──────────────┤
│ 三 │Ｍ一一九ＭＭ衝鋒槍及彈匣    │一枝│一由申○○持用              │
│    │（起訴書附表載為迷尼型衝鋒槍│    │二槍號：○四一一六一        │
│    │）                          │    │                            │
├──┼──────────────┼──┼──────────────┤
│ 四 │９ＭＭ半自動手槍及彈匣      │一枝│一由Ａ○○持用              │
│    │（起訴書附表載為意大利九二手│    │二槍號：Ｈ三三○一六號      │
│    │槍）                        │    │                            │
├──┼──────────────┼──┼──────────────┤
│ 五 │手套                        │一副│                            │
├──┼──────────────┼──┼──────────────┤
│ 六 │防彈衣                      │五件│                            │
├──┼──────────────┼──┼──────────────┤
│ 七 │○‧二二口徑子彈(含彈匣乙個)│顆│其中三顆因鑑驗經拆卸        │
├──┼──────────────┼──┼──────────────┤
│ 八 │四五口徑子彈                │顆│其中三顆因鑑驗經試射        │
├──┼──────────────┼──┼──────────────┤
│ 九 │九ＭＭ制式子彈              │顆│其中九顆因鑑驗經試射        │
│    │(起訴書附表載為九○手槍子彈)│    │                            │
├──┼──────────────┼──┼──────────────┤
│ 十 │Ｍ一一九ＭＭ衝鋒槍          │一枝│一由庚○○持用              │
│    │                            │    │二槍號：00－0000000│
├──┼──────────────┼──┼──────────────┤
│ 十一 │Ｍ十六步槍                  │一枝│一由戌○○持用              │
│    │                            │    │二槍號：0000000      │
├──┼──────────────┼──┼──────────────┤
│ 十二 │九二手槍                    │一枝│一由丙○○持用              │
│    │                            │    │二未扣案槍號不詳            │
└──┴──────────────┴──┴──────────────┘
                                                                        Ｉ


司法院資訊處製作；財團法人民間司法改革基金會備份。
